【裁判字號】    98,聲,353
【裁判日期】    980220
【裁判案由】    聲請裁定沒收違禁物
【裁判全文】
臺灣彰化地方法院刑事裁定               98年度聲字第353號
聲請人      臺灣彰化地方法院檢察署檢察官
上列聲請人聲請沒收違禁物案件（98年度執聲沒字第40號），
本院裁定如下：
    主  文
扣案之麻將壹副 (共壹佰肆拾肆張，另含骰子顆)、牌尺肆支
及賭資新臺幣柒拾元，均沒收之。
    理  由
一、按犯刑法第266 第1 項之賭博罪，當場賭博之器具與在賭檯
    或兌換籌碼處之財物，不問屬於犯人與否，沒收之；違禁物
    或專科沒收之物得單獨宣告沒收，刑法第266 條第2 項、第
    40條第2 項分別定有明文。又沒收屬於從刑之一種，原則上
    非有主刑之存在不得單獨為之；而刑法第40條第2 項關於「
    違禁物或專科沒收之物」，得單獨宣告沒收之規定，則為上
    述沒收從刑須依附於主刑存在原則之例外規定。另按修正刑
    法第40條於民國 (下同)95 年7月1日生效施行，該條修正前
    原規定「沒收，於裁判時併宣告之。但違禁物得單獨宣告沒
    收。」，修正後則規定為「沒收，除有特別規定者外，於裁
    判時併宣告之。違禁物或專科沒收之物得單獨宣告沒收。」
    ，除將原規定於但書之單獨宣告沒收移置第2項外，並增列
    「專科沒收之物」亦得單獨宣告沒收之規定。另按刑罰法令
    關於沒收之規定，有採職權沒收主義與義務沒收主義。職權
    沒收，指法院就屬於被告所有，並供犯罪所用或因犯罪所得
    之物，仍得本於職權為斟酌沒收與否之宣告，例如刑法第38
    條第1項第2款、第3款、第3項前段等屬之。義務沒收，又可
    分為絕對義務沒收與相對義務沒收二者。前者指凡法條規定
    「不問屬於犯人與否，沒收之。」者屬之，法院就此等之物
    ，無審酌餘地，除已證明毀滅外，不問屬於犯人與否或有無
    查扣，均應沒收之，例如刑法第200條、第205條、第209條
    、第219條、第266條第2項、毒品危害防制條例第18條第1項
    前段等屬之；後者，供犯罪所用或因犯罪所得，且以屬於被
    告所有者為限，始應予以沒收，例如毒品危害防制條例第19
    條第1項前段、修正前著作權法（87年1月21日修正公布前之
    著作權法）第98條是（最高法院89年度臺上字第5605號判決
    要旨參照）。
二、本件聲請意旨略以：被告丁○○、丙○○、乙○○、甲○○
    於96年11月28日某時許，在彰化縣和美鎮○○路856-2號「
    麗晶小吃部」內之公眾得出入之場所，以麻將一副為賭具，
    以俗稱「臺灣16張麻將」之方式賭博財物，賭法為：每人分
    16張牌，莊家取17張牌，由莊家開始依序摸牌、出牌，再輔
    以吃、碰等方式，逐漸完成手中牌組，如有玩家胡牌或自摸
    ，其他3家則各需付新臺幣（下同）10元予該玩家之方式進
    行賭博。嗣於同年月日22時45分許，於前開處所，為警當場
    查獲，並扣得賭具麻將一副 (共144張，另含骰子3顆)、牌
    尺4支及賭資70元。被告等4人業經臺灣彰化地方法院檢察署
    檢察官為緩起訴處分在案，惟扣案之麻將一副 (共144張，
    另含骰子3顆)、牌尺4支及賭資70元為被告所有、供犯罪所
    用之物及因犯罪所得之物；且係屬刑法第266條第2項規定之
    賭博器具及財物，爰依刑事訴訟法第259條之1、第40條第2
    項及刑法第266條第2項聲請將前開扣案之賭具、賭資宣告沒
    收等語。
三、經查：
 (一)被告丁○○、丙○○、乙○○、甲○○於前揭時、地，在
     公眾得出入之場所賭博財物，而涉犯刑法第266 條第1 項
     之賭博案件，業經臺灣彰化地方法院檢察署檢察官於96年
     12月28日以96年度偵字第11435號緩起訴處分確定在案，此
     業經本院核閱上揭卷宗屬實。
 (二)又本案扣得之上開賭具麻將一副 (共144張，另含骰子3顆)
     及牌尺4支，被告4人均否認係其等所有，辯稱：上開物品
     均係置放於「麗晶小吃部」編號7之包廂內，不知為何人所
     有等語，本院雖亦查無證據足認上開扣案之賭具確係被告
     等所有之物，然上開扣案之賭具係屬當場賭博之器具乙節
     ，則除據被告4人於偵訊中坦承不諱外，並有職務報告、現
     場照片及現場圖在卷足憑，應堪認定。再扣案之現金70元
     （10元硬幣7枚），被告4人雖於警詢中亦均否認係其等當
     場賭博之財物等情，然其等於偵查中已坦承賭博犯行，並
     供稱：伊等賭博金額係以一底10元計算等語，參酌卷附之
     職務報告、現場照片及現場圖，足認上開扣案之10元硬幣7
     枚應確係在賭檯之財物無訛。從而，上開扣案物既分別係
     被告等犯賭博罪，為警查獲當場賭博之器具及在賭檯之財
     物，依首揭說明，不問屬於犯人與否均應沒收，且得依刑
     法第40條第2項單獨宣告沒收；聲請人雖認上開扣案物均屬
     被告等所有，而聲請依刑事訴訟法第259條之1規定宣告沒
     收，雖有未符，然上開扣案物依前開說明既均得單獨宣告
     沒收，應認本件聲請有理由，應予准許，爰裁定如主文。
據上論斷，應依刑事訴訟法第220條、第266條第2項，刑法第40
條第2項之規定，裁定如主文。
中    華    民    國    98    年    2     月    20    日
                  刑事第七庭          法  官  簡璽容
以上正本證明與原本無異。
如不服本裁定，應於裁定送達後5日內向本院提出抗告狀 (須附
繕本 )。
中    華    民    國    98    年    2     月   20    日
                                      書記官  林怡吟


司法院資訊處製作；財團法人民間司法改革基金會備份。
